臺灣高等法院刑事判決
110年度上易字第1395號
上  訴  人  臺灣新北地方檢察署檢察官
被      告  胡桂香
上列上訴人因被告妨害名譽案件，不服臺灣新北地方法院110年
度易字第212號，中華民國110年5月26日第一審判決（起訴案號
：臺灣新北地方檢察署109年度調偵字第2732號），提起上訴，
本院判決如下：
    主  文
上訴駁回。
    理  由
一、公訴意旨略以：被告甲○○於民國109 年4月16日12時許，在
    新北市○○區○○路0 段000 號7 樓新北市土城區公所，參加捷
    運萬大樹林線LG11站車站設置協調會時，因見同社區住戶即
    告訴人乙○○多次打斷臺北市捷運局代表人員發言，竟在不特
    定多數人可共見共聞之上址，公然以「讓人家講，像潑婦罵
    街」等語辱罵告訴人，足以貶損告訴人之名譽。因認被告涉
    犯刑法第309 條第1 項公然侮辱罪嫌。
二、按犯罪事實應依證據認定之，無證據不得認定犯罪事實，又
    不能證明被告犯罪者，應諭知無罪之判決，刑事訴訟法第15
    4條第2項、第301條第1項分別定有明文。另按事實之認定，
    應憑證據，如未能發現相當證據，或證據不足以證明，自不
    能以推測或擬制之方法，為裁判基礎。又認定犯罪事實，所
    憑之證據，雖不以直接證據為限，間接證據亦包括在內，然
    無論直接或間接證據，其為訴訟上之證明，須於通常一般之
    人均不致於有所懷疑，而得確信其為真實之程度者，始得據
    之為有罪之認定，倘其證明尚未達到此一程度，而有合理性
    懷疑之存在時，無從使事實審法院得有罪之確信時，即應由
    法院為諭知被告無罪之判決。況刑事訴訟法第161 條第1 項
    亦規定，檢察官就被告犯罪事實，應負舉證責任，並指出證
    明之方法，是檢察官對於起訴之犯罪事實，應負提出證據及
    說服之實質舉證責任，倘其所提出之證據，不足為被告有罪
    之積極證明，或其指出證明之方法，無從說服法院以形成被
    告有罪之心證，基於無罪推定之原則，自應為被告無罪判決
    之諭知（最高法院40年台上字第86號、76年台上字第4986號
    判例、92年台上字第128號判例意旨參照）。
三、公訴人認被告甲○○涉犯上揭犯行，無非係以被告於警詢及偵
    查中之供述、告訴人於警詢及偵查中之指訴，現場錄影光碟
    及照片、LINE對話紀錄等證據資料為其主要論據。訊據被告
    固坦承有於上開時地，口出「讓人家講，像潑婦罵街」等語
    句，惟堅詞否認有何公然侮辱之犯行，辯稱：因告訴人一直
    出言干擾會議，我只是希望讓會議趕快結束，並無毀損告訴
    人之實際惡意等語。
四、經查：
  ㈠被告於上開時地，陳述「讓人家講，像潑婦罵街」等語句之
    事實，業據被告於偵審中坦承不諱（見偵卷第31至32頁；原
    審易字卷第64頁），並有證人即告訴人於偵查中指述歷歷（
    見偵卷第32頁），復有現場錄影光碟、現場照片及原審勘驗
    筆錄在卷可憑（見偵卷第35頁、原審卷第91至92頁），此部
    分事實，堪以認定。
  ㈡按刑法第309條第1項之公然侮辱罪，須被告主觀上是否具有
    毀損告訴人名譽之惡意，而侮辱行為足使不特定人或多數人
    得以共見共聞始行成立（見司法院院字第2033號解釋意旨參
    照），是被告是否涉犯刑法第309條第1項之公然侮辱罪，須
    審究被告主觀上是否具有毀損告訴人名譽之惡意，而是否構
    成「侮辱」之言論，非可一概而論，應斟酌被告為此言論之
    心態、當時客觀之情狀、是否基於具體事實之陳述，或即便
    非真實，惟仍非真正惡意之陳述，或對於具體事實或無具體
    事實之抽象的合理的評論，應綜觀被告前後語句之完整語意
    、表達對象之前後語境綜合判斷之，蓋此罪所擬保護者，乃
    個人經營社會群體生活之人格評價，侮辱之涵義，判斷上每
    隨行為人與被害人之性別、年齡、職業類別、教育程度、平
    時關係、行為時之客觀情狀、行為地之方言或語言使用慣習
    等事項，呈現浮動之相對性，不宜執持任一事由即遽為肯認
    ，而應綜合全盤情狀進行審查。再刑法妨害名譽罪章保護之
    法益係在保障個人之名譽不受不當詆毀，而名譽究有無毀損
    ，非單依被害人主觀上之感情決之，實應依社會通念為客觀
    之評價，如評價結果認客觀上名譽已受貶損，則縱使未傷及
    被害人主觀之感情，仍應視為名譽之侵害；反之，縱然已傷
    及被害人主觀之情感，然實際上行為人之行為對被害人社會
    之客觀評價並無影響，尚難逕認屬名譽之侵害。至於是否屬
    足以貶損他人評價之侮辱行為，理應參酌行為人之動機、目
    的、智識程度、慣用之語言、當時所受之刺激、所為之用語
    、語氣、內容及連接之前後文句統觀之，殊難拘泥隻言片語
    逕予斷章取義，故依行為人行為時之情境可認其僅係基於一
    時氣憤，縱其有粗俗不雅或不適當之言語，然依其所處之情
    境，並非意在侮辱，且對他人在社會上人格之評價亦未產生
    實質之減損者，殊難遽以公然侮辱罪相繩。從而，本案此部
    分厥應審究者，係被告如前開言語，是否有「侮辱」告訴人
    之真實惡意。
  ㈢查「潑婦罵街」一詞，就一般人認知而言，雖有貶抑他人之
    意，然查被告當日說出潑婦罵街之前後文，經原審勘驗現場
    光碟結果略以：「109 年4 月16日在新北市土城區公所內召
    開捷運萬大樹林線LG11協調會，錄音檔光碟（片長：54秒）
    ；勘驗結果：⒈【00:00 秒】台北市捷運局代表：今天捷運
    工程局做這個規劃案絕對是憑著良心憑著技術。⒉【00:08秒
    】告訴人：憑著良心可以犧牲我們的生活嗎？為什麼我們就
    要被你犧牲？為什麼？⒊【00:13 秒】黃永昌議員：先讓他
    稍微講一下。⒋【00:16 秒】告訴人：為什麼你都要犧牲我
    們的生活啊？為什麼？你都說憑著良心，這是憑著良心嗎？
    黃議員，我們的以後，後半輩子的人生、我們的房子就要被
    它們摧毀了。⒌【00:30 秒】黃永昌議員：我們都有聽到了
    ，我們市長也有聽到了。⒍【00:32 秒】告訴人：因為他住
    台北市，他沒有甚麼感覺啦。⒎【00:35 秒】黃議員：是是
    ，你先讓他。⒏【00:36 秒】告訴人：你自己也有家人，也
    有小孩吧。⒐【00:40 秒】被告：讓人家講，像潑婦罵街一
    樣。⒑【00:45 秒】告訴人：我甚麼潑婦？你不要在那邊隨
    便講。⒒【00:50 秒】被告：我們不要勞勞相爭好不好。⒓【
    00:52 秒】告訴人：對，就是你不要對我針對。」，有原審
    勘驗筆錄附卷可參（見原審卷第91至92頁），由上可知，告
    訴人於當日在新北市土城區公所內召開之捷運萬大樹林線協
    調會中，多次出言阻斷議員、捷運局人員之發言，被告本對
    告訴人所為行為未予阻止，直至告訴人數次發言中斷會議進
    行，始出言「讓人家講」，堪認被告最初發言係欲使告訴人
    先讓捷運局人員發言，而非意在辱罵告訴人。又以上揭勘驗
    筆錄內容觀之，除被告外，到場議員也有表示希望先由捷運
    局人員發表完意見後，再由告訴人發言，然告訴人仍打斷議
    員發言，且不願讓捷運局人員發表意見，被告此時脫口出言
    「像潑婦一樣」之語句，而非指責告訴人稱「你真是個潑婦
    」，顯然僅係就告訴人之言行為評論，而非意在辱罵告訴人
    。況就上揭勘驗筆錄結果，「像潑婦一樣」之語句，相較前
    句「讓人家講」，音量明顯降低，
　　可徵被告出言「像潑婦一樣」之語句，並無刻意提高音量使
    在場之人均能聽聞，所為並非意在貶損告訴人名譽。是揆諸
    上開判決意旨，綜合被告為上開言論之全部客觀情狀，並參
    酌被告之動機、目的、當時所受之刺激、內容及連接之前後
    文句統觀之，依被告行為時之情境，可認其僅一時為加速會
    議進行，始對告訴人為建議及對告訴人之言行加以評論，難
    認其主觀上意在侮辱告訴人。且客觀上對於被告之評論，旁
    人可能產生贊同亦或不贊同之不同意見，告訴人聽聞後或許
    產生不悅之情，惟難認此評論即會使告訴人在社會上所保持
    之人格及地位達到貶損評價之程度，自應為無罪之諭知。
五、駁回上訴之理由
　  檢察官上訴意旨以：被告僅需說「讓人家講」就可以達到所
    要表達之意見，但卻又說「像潑婦罵街」，且音量大致可收
    音，使告訴人聞言有遭受羞辱之意，社會上之評價已受貶損
    ，故公然侮辱犯行明確，原審諭知被告無罪，認事用法尚嫌
    未洽，請將原判決撤銷，更為適當合法之判決等語。惟查，
    本件綜合被告為上開言論之全部客觀情狀，其所述之前後文
    句統觀之，可認被告係為加速會議進行，始對告訴人為建議
    及對告訴人之言行加以評論，難認其主觀上意在侮辱告訴人
    ，且客觀上難認此評論會使告訴人在社會上所保持之人格及
    地位達到貶損評價之程度。原審以不能證明被告犯罪為由，
    諭知無罪之判決，理由構成雖與本院稍有不同，經核尚無違
    誤。檢察官雖提起上訴，然前揭檢察官所列證據及卷內訴訟
    資料，經本院逐一剖析，參互審酌，仍無從獲得有罪心證，
    已俱如前述，檢察官上訴意旨僅就原審採證之職權行使再為
    爭執，核無理由，其上訴應予駁回。
據上論斷，應依刑事訴訟法第368條，判決如主文。　　
本案經檢察官何國彬偵查起訴，檢察官吳宗光提起上訴，檢察官
朱婉綺到庭執行職務。
中　　華　　民　　國　　110 　年　　10　　月　　27　　日
                  刑事第八庭    審判長法　官  陳世宗
                                      法　官  吳勇毅
                                      法　官  呂寧莉
以上正本證明與原本無異。
不得上訴。
                                      書記官  賴資旻
中　　華　　民　　國　　110 　年　　10　　月　　28　　日